【裁判字號】    99,上訴,1357
【裁判日期】    991109
【裁判案由】    偽證
【裁判全文】
臺灣高等法院高雄分院刑事判決        99年度上訴字第1357號
上  訴  人  臺灣高雄地方法院檢察署檢察官
被      告  甲○
選任辯護人  周崇賢律師
上列上訴人因被告偽證案件，不服臺灣高雄地方法院98年度訴字
第1813號中華民國99年6 月15日第一審判決（起訴案號：臺灣高
雄地方法院檢察署98年度偵字第19702 號），提起上訴，本院判
決如下：
    主  文
上訴駁回。
    理  由
一、公訴意旨略以：被告甲○係詮順工程有限公司（下稱詮順公
    司）之負責人。其明知乙○○為設於高雄市○○區○○路48
    號「名流天廈大樓管理委員會」（下稱管委員）之第11屆主
    任委員，於民國92年11月間某日，上揭管委會將名流天廈大
    樓地下室之牆壁防漏修繕工程發包予詮順公司時，乙○○並
    未在名流天廈之地下室，向其以回饋金之名義，索取回扣新
    臺幣（下同）6,000 元等情，竟基於偽證之犯意，先於96年
    12月13日在臺灣高雄地方法院96年度易字第1921號背信刑事
    案件審判庭中，於案情有重要關係之事項，虛偽具結證稱：
    「乙○○有就這工程收取回扣，在地下室的第一個樓梯拿的
    、在施工前乙○○有告訴我利潤的問題，大約是5,000 或6,
    000 元，他確實有跟我拿這筆錢、6,000 元的回扣是乙○○
    開口的，我估價85,000元，然後扣掉回扣多少錢後，如果有
    賺，我才會去做，不然不划算」云云，接續於同案件97年1
    月10日審判庭中，於案情有重要關係之事項，又虛偽具結證
    述：「領取頭期款時，我就在地下室拿6,000 元給乙○○」
    云云，企圖編織乙○○違背名流天廈大樓住戶之委託，意圖
    為自己不法之利益，暗中向承包該大樓地下室牆壁防漏修繕
    工程之詮順公司收取回扣中飽私囊等情，以混淆法院之判斷
    ，足生損害於司法審判之公正性，因認被告涉犯刑法168 條
    之偽證罪嫌。
二、按犯罪事實應依證據認定之，無證據不得認定犯罪事實；不
    能證明被告犯罪者，應諭知無罪之判決，刑事訴訟法第154
    條第2 項及第301 條第1 項分別定有明文。又刑事訴訟法上
    所謂認定犯罪事實之證據，係指足以認定被告確有犯罪行為
    之積極證據而言，該項證據自須適合於被告犯罪事實之認定
    ，始得採為斷罪資料；事實之認定，應憑證據，如未能發現
    相當證據，或證據不足以證明，自不能以推測或擬制之方法
    ，以為裁判基礎；而認定犯罪事實所憑之證據，雖不以直接
    證據為限，間接證據亦包括在內；然而無論直接或間接證據
    ，其為訴訟上之證明，須於通常一般之人均不致有所懷疑，
    而得確信其為真實之程度者，始得據為有罪之認定；又依刑
    事訴訟法第161 條第1 項規定，檢察官就被告犯罪事實，應
    負舉證責任，並指出證明之方法。因此，檢察官對於起訴之
    犯罪事實，應負提出證據及說服之實質舉證責任。倘其所提
    出之證據，不足為被告有罪之積極證明，或其指出證明之方
    法，無從說服法院以形成被告有罪之心證，基於無罪推定之
    原則，自應為被告無罪判決之諭知，最高法院29年上字第31
    05號、40年臺上字第86號、76年臺上字第4986號及92年臺上
    字第128 號分別著有判例可資參照。
三、公訴意旨認被告甲○涉有上開偽證罪嫌，無非係以臺灣高雄
    地方法院96年度易字第1921號、本院97年度上易字第429 號
    刑事判決（下稱前案判決）、被告於臺灣高雄地方法院96年
    度易字第1921號背信案件96年12月13日及97年1 月10日審判
    程序中之證述及證人結文為其論據。
四、證據能力部分：
  (一)按被告以外之人於審判外向法官所為之陳述，得為證據，刑
    事訴訟法第159 條之1 第1 項定有明文。本案證人潘成榮、
    曾瑞福、謝果君於原審96年度易字第1921號背信刑事案件為
    向法官所為之陳述，且當事人均同意作為證據，並捨棄詰問
    權，依上開規定，應認有證據能力。
  (二)次按被告以外之人於審判外之陳述，雖不符刑事訴訟法第15
    9 之1 至第159 條之4 之規定，而經當事人於審判程式同意
    作為證據，法院審酌該言詞陳述或書面陳述作成時之情況，
    認為適當者，亦得為證據。當事人、代理人或辯護人於法院
    調查證據時，知有第159 條第1 項不得為證據之情形，而未
    於言詞辯論終結前聲明異議者，視為有前項之同意。刑事訴
    訟法第159 之5 定有明文。查檢察官、被告及辯護人均對於
    本判決其餘引用之傳聞證據，同意作為證據，且未於言詞辯
    論終結前聲明異議，本院審酌上開證據作成時之情狀，並無
    違法或不當等情形，且與本案相關之待證事實具有關聯性，
    認為以之作為本案之證據亦屬適當，爰依前揭規定，認均有
    證據能力。
五、訊之被告甲○堅詞否認有何偽證之犯行，辯稱：伊確實有於
    名流天廈大樓之地下室拿6,000 元予乙○○，並報帳予會計
    ，係因前案審理到庭作證時，已事隔久遠，所以前後陳述才
    略有不一致情形等語。經查：
  (一)前案公訴人以乙○○為名流天廈大樓管理委員會第11屆主任
    委員，竟意圖為自己不法之利益，於92年11月間某日，利用
    該大廈地下室牆壁防漏修繕工程，發包予詮順公司之機會，
    在名流天廈之地下室，向本案被告甲○以回饋金之名義，索
    取回扣6,000 元，認乙○○涉有刑法第342 條第1 項背信罪
    嫌，以95年度偵字第2904號起訴書提起公訴；嗣經原審以96
    年度易字第1921號判決乙○○無罪，嗣公訴人提起上訴，復
    經本院以97年度上易字第429 號駁回檢察官上訴而告確定等
    情，有上開起訴書1 份、判決書2 份在卷可稽。而被告分別
    於96年12月13日、97年1 月10日原審96年度易字第1921號刑
    事審判程序中具結證述：【乙○○有就這工程收取回扣，在
    地下室的第一個樓梯拿的、在施工前乙○○有告訴我利潤的
    問題，大約是5,000 或6,000 元，他確實有跟我拿這筆錢，
    6,000 元的回扣是乙○○開口的，我估價8 萬5,000 元，然
    後扣掉回扣多少錢後，如果有賺，我才會去做，不然不划算
    。領取頭期款時，我就在地下室拿6,000 元給乙○○】等語
    ，亦經本院調閱上開卷宗審核實屬，是此部分事實，堪以認
    定。
  (二)上開工程總價8 萬5,000 元，被告修繕完畢後，名流天廈管
    委會先於92年12月16日給付被告詮順公司5 萬5,000 元，嗣
    於93年3 月3 日、同年5 月3 日，分別各再給付1 萬5,000
    元等情，有現金支出傳票、估價單及名流天廈付款簽收摘頁
    影本等共計7 紙在卷可稽（見95年度他字第8077號卷第25-2
    7 頁、95年度偵字第29044 號卷第17-20 頁）。95年間因該
    大樓管委會發覺管委會之帳冊明細有異，遂於95年6 月12日
    召開第14屆第1 次管理委員會，並於該次會議結束後，公告
    要求乙○○提出答辯乙節，復有該大樓之會議紀錄及名流天
    廈委管字第0619號公告影本各1 紙在卷可查（見95年度偵字
    第29044 號卷第63-66 頁），而被告於該大樓第13屆、第14
    屆管委會交接時，列席並說明乙○○有收受回扣之情形，業
    經證人潘成榮於原審96年度易字第1921號96年11月8 日到庭
    證述綦詳（上該案卷二第22頁），並為乙○○提出之刑事告
    訴狀內所明揭。觀諸上開情事始末，被告承包之工程應於92
    年間，至遲應於93年5 月份應已完工，並於93年5 月間已全
    部收訖工程款，依一般工程慣例除有保固期限外，該工程應
    已完訖尚無其他干涉，且被告係於被動狀況下，在該工程完
    竣逾2 年後，始因名流天廈管委會要求列席會議而告知乙○
    ○當時有收取回扣之情形，況95年間乙○○並非該時之管理
    委員，與被告間亦無任何利害關係，則被告主觀上是否有於
    事隔2 年有餘後，誣構乙○○收取回扣情節之故意，而自陷
    於日後出庭做證、官司纏身甚或遭起訴偽證之犯行，實有可
    疑。
  (三)告發人乙○○雖於告發狀指述，因被告承包工程品質不佳且
    工期拖延，雙方遂產生嫌隙等語，然該大樓於94年間尚因地
    下室抓漏、中庭排水管及頂樓漏水等瑕疵再委由詮順公司修
    繕，並於94年10月4 日、同年12月12日及12月16日分別給付
    6 萬元、5,000 元及2 萬元等情，有名流天廈付款簽收摘頁
    影本可參（見原審96年度易字第1921號卷一第197-198 頁）
    ，故乙○○上開所述果若為真，該大樓之管委會衡情應無再
    委以被告修繕之可能，且亦無其他證據足證被告經營之詮順
    公司有因施工問題而與名流天廈管委會發生糾紛之情形，是
    乙○○前揭所述之原委，尚難遽認被告有偽證之故意。此外
    ，該工程應由當時主任委員驗收，至於主任委員有無派何人
    驗收，伊不知情等語，業據證人即名流天廈擔任組長之曾瑞
    福於原審96年度易字第1921號刑事案件97年1 月10日審判程
    序中結證綦詳（見該卷二第82-83 頁），且徵諸工程驗收無
    問題後，始給付工程款項（尾款）之慣例，該工程應有驗收
    之手續堪認無疑。因該工程係地下室之漏水修繕，而乙○○
    為當時名流天廈管委會第11屆之主任委員，故被告與乙○○
    因該修繕工程而有所接觸，應所必然，是被告陳稱於地下室
    與乙○○碰面乙節，難謂為屬子虛。
  (四)被告於95年間在名流天廈第13屆、第14屆管委會交接會議中
    列席陳述乙○○有收取回扣5,000 元；嗣於臺灣高雄地方法
    院檢察署95年度偵字第29044 號96年3 月16日偵查中陳稱：
    伊於92年12月16日領取5 萬5,000 元時，即給乙○○3,000
    元回扣，大約2 個月後驗收時領到尾款3 萬元，伊再付剩下
    的3,000 元回扣，乙○○在92年11月份承包時向伊要求，是
    在地下室跟伊要求，當時只有乙○○和伊2 人，6,000 元回
    扣是含在8 萬5,000 元裡面，伊實際只拿到7 萬9,000 元；
    後於原審96年度易字第1921號96年12月13日審判程序中證稱
    ：乙○○在尚未施工前，在地下室跟伊開口要求收取回扣，
    大約是5,000 元或6,000 元，他確實有跟伊拿這筆錢，是5,
    000 或6,000 元，因時間久遠伊忘記了，伊於收取尾款時才
    把6,000 元回扣交給乙○○，上開偵查中所述給付回扣之情
    形，因當時伊用臺語講，沒有進一步問清楚，筆錄才記錄成
    這樣，而工程款項偵訊中稱2 次領取，亦因事隔已久，只是
    憑印象去回答而已等語；而被告另於96年12月20 日 具狀呈
    報「名流天廈施工報告」，其上載明該工程款項8萬5,000元
    ，共分3 次請款，並備註：「主委乙○○在名流天廈地下室
    拿6 千元整所剩實際施工總款7 萬9 千元整。」；並於97年
    1 月10日復到庭證述：公司電腦裡面存有名流天廈大樓管理
    委員會的施工報告，如果有去名流天廈大樓施工，就會進電
    腦裡面加註，電腦裡面的資料都是小姐打的，電腦資料應該
    是比較正確的，伊看完電腦資料後，就回憶伊何時拿回扣給
    乙○○等語，此有上開期日之偵訊筆錄、審判筆錄及該施工
    報告各1 份在卷可稽（見95年度偵字第29044 號卷第38頁、
    原審96年度易字第1921號卷二第53-56 、74頁）。是勾稽上
    開證述之日期、內容及施工報告，雖被告於偵查與審理時證
    述給付回扣之次數、金額有所不同，惟金額總數部分，差異
    非鉅，且觀被告於名流天廈管委會會議中列席時間為95年6
    月間，已逾該工程完工2 年有餘，而於該次列席後，遲至96
    年3 月16日再至高雄地方法院檢察署應訊，期間已相隔達約
    9 個月，距該工程完工更長達近3 年，其後於同年12月20日
    再至原審證述，與偵訊時亦相距約9 個月，更與該工程完工
    時間間隔逾3 年6 月，因被告前後證述之時間，均已有相當
    之間距，且該工程之款項並非鉅額，上開證述時間與該工程
    完工已事隔數年，復參以證人即詮順公司之合夥人陳永富於
    原審到庭證稱：是否有給乙○○伊不知道，因財務上都由甲
    ○與謝果君經手，但只要經人介紹都有百分之5 至10的佣金
    給介紹人；另證人即詮順公司之會計人員謝果君亦證稱：只
    要有介紹人介紹之工程，就有給付回扣之情形等語（見原審
    2 卷第34 -39頁）互核以觀，姑不論收取回扣之情節虛實，
    因被告係先憑印象，依公司之慣例而為證述，再於事後於公
    司電腦檔案中尋找相關資料確認而予回應，雖其陳述前後不
    一恐有可議之處，惟囿於記憶因時間久遠趨於模糊而產生混
    淆，抑且被告於數年間並非僅承包該次抓漏修繕工程，詮順
    公司亦非僅有上開工程給付回扣，依常情或因有誤，或因記
    憶不清而為上揭之證述，即難認不無可能，自不得依此而遽
    認被告前揭之證述，應有偽證之故意。
  (五)至被告於前案所提出之聲明書及施工報告（見偵一卷第65頁
    ；原審96年度易字第1921號卷二第74頁），其中聲明書部分
    係記載：於92年12月22日領頭期款時給付回扣6,000 元予主
    委乙○○；而施工報告則載明：該工程之施工總款、請款日
    期，並備註在名流天廈地下室拿6,000 元予乙○○，實際施
    工總款為7 萬9,000 元等語，因2 者就給付回扣之金額、地
    點記載一致，雖聲明書被告係於何處簽名、何時製作尚有疑
    義，另施工報告是否為事後增刪修改，亦不無可能性等情，
    業據前案於判決中論斷綦詳。惟證人謝果君於原審96年度易
    字第1921號97年3 月19日審判程序時到庭證稱：詮順公司有
    給付回扣之案例，如果有給回扣會輸入在電腦裡面，是老闆
    （應指本案被告）說回扣多少，伊就記載（見原審96年度易
    字第1921號卷二第136-139 頁），此與其於本案審理時證述
    ：該聲明書及施工報告為伊所繕打，係從電腦列印出來，至
    於有無拿回扣，伊於電腦中會記載有或無等語（見原審卷二
    第37 -39頁），前後互核相符一致，故聲明書或施工報告，
    其中有關回扣部分，應均為被告告訴謝果君後，再由謝果君
    登打於電腦中之事實，應屬無疑。因被告有無給付回扣予乙
    ○○乙節，並無第三人知悉，自僅能由其他公司相關帳冊資
    料加以佐證，而證人謝果君於上開2 次具結之證述，均證稱
    該工程款項總計僅收到7 萬9,000 元，已扣除6,000 元等語
    （上開卷二第144 頁，原審卷二第38頁），且證人即詮順公
    司之合夥人陳永富亦證稱：公司帳目確實有該筆回扣記載（
    見原審卷二第35頁），是上開聲明書、施工報告內容真實與
    否，實繫於被告所述之情節，而卷內並無當年度之帳冊以供
    核閱，亦無相關書證、物證或人證可互相勾稽以證其虛實，
    顯難僅憑聲明書及施工報告有上開相疑之處，逕而推論被告
    之證詞為屬虛偽之陳述。
  (六)另前案乙○○背信一案雖為乙○○無罪之認定，惟其判決理
    由，係就證人潘成榮、被告、曾瑞福及謝果君之證述情節，
    認有相互疑盾、可議之處，而基於「罪證有疑，利於被告」
    之證據法則，及尚無其他證據足資證明被告有何背信之犯行
    ，而為乙○○無罪之諭知，並非認定本案被告上開之證述有
    所不實，是亦難以該無罪判決遽認被告有偽證之故意。
  (七)綜上所述，檢察官所舉前開證據，尚不足使本院達於通常一
    般之人均不致有所懷疑，而得確信被告有起訴書所載偽證之
    犯行，自無從形成有罪之確信，依罪證有疑利於被告之證據
    法則，自不能以推測或擬制之方法，遽為不利被告之認定。
    此外，本院復查卷內並無其他積極證據足認被告有檢察官所
    指之上述犯行，揆諸前開法條及判例意旨，被告被訴偽證罪
    罪自屬不能證明。
六、原審因而以不能證明被告犯偽證罪，而為被告無罪之諭知，
    核無違誤；檢察官上訴意旨，猶執前詞，指摘原判決不當，
    為無理由，應予駁回。
據上論斷，應依刑事訴訟法第368 條，判決如主文。
本案經檢察官王登榮到庭執行職務。
中    華    民    國    99    年    11    月    9     日
                  刑事第一庭    審判長法  官  周賢銳
                                      法  官  石家禎
                                      法  官  施柏宏
以上正本證明與原本無異。
如不服本判決應於收受本判決後10日內向本院提出上訴書狀，其
未敘述上訴理由者，並得於提起上訴後10日內向本院補提理由書
狀（均須按他造當事人之人數附繕本）「切勿逕送上級法院」。
中    華    民    國    99    年    11    月    9     日
                                      書記官  魏文常

司法院資訊處製作；財團法人民間司法改革基金會備份。
